【裁判字號】    95,建上,56
【裁判日期】    951121
【裁判案由】    給付工程款等
【裁判全文】
臺灣高等法院民事判決                  95年度建上字第56號
上  訴  人 寶捷工程有限公司
法定代理人  乙○○
訴訟代理人  丙○○
上  訴  人  旭田實業有限公司
法定代理人  甲○○
訴訟代理人  張仁龍律師
上列當事人間給付工程款等事件，上訴人對於中華民國95年3月
31日臺灣板橋地方法院94年度建字第23號第一審判決各自提起上
訴，本院於95年11月7日言詞辯論終結，判決如下：
    主  文
原判決除確定部分外，關於命上訴人旭田實業有限公司給付上訴
人寶捷工程有限公司超過新台幣貳萬貳仟捌佰元及自民國九十三
年十一月五日起至清償日止計付利息部分，暨上開部分假執行之
宣告，並該訴訟費用之裁判均廢棄。
上開廢棄部分，上訴人寶捷工程有限公司在第一審之訴及假執行
之聲請均駁回。
上訴人旭田實業有限公司之其餘上訴駁回。
上訴人寶捷工程有限公司之上訴駁回。
第一審訴訟費用除確定部分外，及第二審訴訟費用關於上訴人旭
田實業有限公司上訴部分，由上訴人寶捷工程有限公司負擔百分
之五，餘由上訴人旭田實業有限公司負擔。第二審訴訟費用關於
上訴人寶捷工程有限公司上訴部分，由上訴人寶捷工程有限公司
負擔。
    事實及理由
壹、程序部分：
    本件上訴人即被上訴人寶捷工程有限公司（下稱寶捷公司）
    及原審共同原告迪泰工程有限公司（下稱迪泰公司）共同起
    訴（本訴部分）請求被上訴人即上訴人旭田實業有限公司（
    下稱旭田公司）應給付寶捷公司新台幣（下同）44萬1,000
    元、旭田公司應給付迪泰公司8,037元及均自起訴狀繕本送
    達之日起算之法定遲延利息（見原審板建簡字卷第5、6頁之
    起訴狀）。而旭田公司則反訴請求寶捷公司給付249萬6,838
    元及自93年8月7日起算之法定遲延利息（見同上卷第109頁
    之反訴起訴狀）。經原審判決：旭田公司應給付寶捷公司4
    萬7,043元、應給付迪泰公司8,037元，及均自93年11月4日
    起算之法定遲延利息，而駁回寶捷公司其餘之請求，暨駁回
    旭田公司反訴之請求。關於本訴部分，寶捷公司僅就其敗訴
    部分中之29萬5,468元本息聲明不服，提起上訴（見本院卷
    第12頁之上訴狀），對其餘敗訴部分未聲明不服而確定（見
    本院卷第40頁之筆錄）。而旭田公司僅就原審判命其給付寶
    捷公司4萬7,043元本息部分聲明不服，提起上訴；對命其給
    付迪泰公司8,037元本息部分未聲明不服而確定（見本院卷
    第41頁之筆錄）。關於反訴部分，旭田公司聲明不服提起上
    訴（見本院卷第17頁之上訴狀）。則本件僅須就寶捷公司及
    旭田公司聲明不服部分為審理範圍，合先敘明。
貳、實體部分：
一、寶捷公司方面：
    (一)本訴主張：
      伊與旭田公司簽約（下稱系爭契約）承作新店直潭自來水
      物料倉庫鋼構安裝工程（下稱系爭鋼構安裝工程），依系
      爭契約第1條約定每月30日依實作數量工程請款，由旭田
      公司於次月20日至25日給付工程款。伊於民國93年7月底
      前已完成44萬1,000元之工程，並於同年8月3日請款開立
      發票寄給旭田公司，旭田公司應於同年8月20日至25日給
      付該款項，但旭田公司一再拖延，因此同年9月6日伊公司
      之負責人參加復工講習課程時亦告知旭田公司93年7月份
      工程款已逾期，若不盡快給付，伊無法繼續施作工程，而
      旭田公司於同年9月16日發函，同月20日寄達予伊要求復
      工，但93年7月份之款項仍積欠未付；嗣旭田公司未告知
      伊即自行另外找人接續工程，伊於同年10月4日到現場拍
      照，證明旭田公司已另僱工施作工程。故整個過程係因旭
      田公司遲延付款，致伊暫停系爭鋼構安裝工程之施作，伊
      並無任何違約情事等情，爰依系爭契約之約定，求為命旭
      田公司給付工程款44萬1,000元及自起訴狀繕本送達之日
      起算法定遲延利息之判決。
    (二)對反訴部分則以：
      1.關於逾期完工之罰款部分：
        伊與旭田公司簽訂系爭鋼構安裝工程合約，93年7月
          底前已完成44萬1,000元（含稅金）之工程，已經完
          成工程百分之80，僅剩百分之20未完成，剩下部分僅
          須一週即可完成。而旭田公司未按合約約定給付工程
          款，伊因而無法繼續施作。又旭田公司承包之全部工
          程達3,000多萬元，包括噴砂、土木、營造、水電、
          裝潢等，伊不過承包其中60萬元左右鋼構安裝工程部
          分，依比例來說，僅係全部工程之一小部分，故旭田
          公司不能將遲延責任全部推給伊。證人何燦濤亦證稱
          旭田公司先前所做基礎作錯，因此先前係作白工，錯
          誤係在旭田公司，旭田公司在基礎部分共施工3次都
          錯誤，此錯誤要拆除重裝應由旭田公司自己負責。況
          旭田公司遲不給付伊已完成之工程款，伊自無充足之
          資金繼續承作，旭田公司既已拒絕付款，伊依法當然
          可以拒絕履行後續之工程。綜上，伊就系爭鋼構工程
          已完工部分為該總工程百分之80，已完工部分並無遲
          延問題，遲延完工損害之計算，應按未完工部分占總
          工程百分之20計算，故逾期完工之賠償額應為9萬
          8,489元（其計算式為：2,210,000×41/184×20/100
          ＝98,489），原審判決對伊遲延部分之賠償，以已完
          工部分即總工程百分之80計算，顯有違誤。
       旭田公司遲延付款在先，亦不得以後續完工遲延之賠
         償責任與積欠伊工程款部分為抵銷，因旭田公司遲延
         付款在先，才導致伊無資金完成後續工作。伊因職業
         災害事故（下稱職災）之發生遭勒令停工，工程因而
         延誤，迄同年10月6日函准復工。惟職災並非停工原因
         ，按職災發生後只要經行政院勞工委員會北區勞動檢
         查所（下稱勞檢所）調查後，雙方於93年9月6日參加
         復工講習課程，之後提出復工計畫經評估後即可復工
         ，因此93年9月6日伊公司負責人參加復工講習課程時
         也告知旭田公司，93年7月份工程款已經逾期，若不盡
         快給付予伊，將無法繼續工程，而勞檢所於上課後要
         求提出復工計畫，但因通知僅送達訴外人昇邦營造股
         份有限公司（下稱昇邦公司）工地負責人何燦濤，並
         不會通知伊，所以旭田公司未轉告伊應提出復工計畫
         ，而旭田公司本身也遲未提出復工計畫，導致復工遲
         至同年10月6日始函准復工。況旭田公司委託馬金生律
         師來函通知復工，伊係於93年9月20日始收文，但旭田
         公司於同年9月18日已另行僱工進入工地承作工程，導
         致伊不可能復工，實際上旭田公司已於93年9月18日復
         工，足證系爭工程鋼構部安裝部分並無遲延完工問題
         ，遲延完工應係出在其他工程部分問題。
       系爭鋼構安裝工程縱未復工，但其他如水溝、地面工
         作等均可繼續施工，旭田公司自應負逾期完工之責任
         。另外，工安事故可辦理延期，此期間不算在工期內
         ，因此不算遲延，但旭田公司並未辦理工安事故延期
         ，因此延期罰款應由旭田公司自行負責。
       伊與旭田公司合約並未約定工程期限，旭田公司亦無
         對伊主張逾期罰款之依據。況昇邦公司與旭田公司是
         同公司，旭田公司向昇邦公司借牌，因此旭田公司表
         示遭昇邦公司罰款等，實際上根本係同一家公司間內
         部之事，難認旭田公司有受損害。
       旭田公司在承作工程時，業主臺北市自來水事業處工
         程總隊就曾給付旭田公司一筆「勞工安全管理費及空
         污費」，可證旭田公司應負責勞工安全之維護，也應
         讓伊知道並指導應該如何維護勞工安全，惟旭田公司
         從未作此處理。
     2.關於旭田公司另行僱工繼續施作系爭鋼構安裝工程而支
       出工程款部分：
       旭田公司主張其另行僱工之支出，要求伊賠償云云，
         惟其中諸多項目本非伊與旭田公司合約中應由伊負責
         之項目，如現場點工、面漆、調薄漆、運費等等均與
         伊負責之工程無關。
       伊與旭田公司合約中應作之項目，因旭田公司積欠前
         述之工程款，致伊未完成後續工程，若旭田公司依約
         給付工程款，即無遲延問題，伊亦可完成工程，旭田
         公司自無須另行僱工施作。
       伊所負責系爭鋼構安裝工程總工程款僅50萬餘元，旭
         田公司就此部分主張求償金額竟高達54萬7,838元，實
         等於否認伊先前所施作之事實。另系爭工程依伊之專
         業推斷，前述由伊施作工程至93年7月份，已完成百分
         之80，僅餘百分之20，則旭田公司應給付另行僱工之
         廠商工程款亦不可能如旭田公司所主張之金額。
     3.關於旭田公司及昇邦公司於93年10月26日遭行政院勞工
       委員會（下稱勞委會）各罰款12萬元及6萬元部分：
       伊雖為職災員工之雇主，但在該事件發生後及處理上
         均善盡責任，而旭田公司於法應負道義責任，卻無誠
         意。再則雙方合約亦無要求伊派工安人員（現各工區
         均視工安為要項且編列預算），且無編此預算與伊，
         故現場勞安工安人員係由旭田公司及昇邦公司人員擔
         任，而事故之發生，應歸咎現場勞安督導不週，而非
         由伊負責。
       又勞檢所之調查係針對昇邦公司及旭田公司為之，則
         昇邦公司及旭田公司遭勞委會罰款共計18萬元，然查
         勞委會亦要求依限提出復工計畫書，係因昇邦公司未
         依限提出而遭罰款，並未提及伊有過失，亦未要求伊
         提出任何計畫書，此完全係因昇邦公司延誤所致。又
         伊負責鋼骨結構部分，整個工地尚有其他營造廠商，
         而伊所負責之項目並無交通標誌，而勞委會之罰款，
         並未針對伊所承攬之工程，不能將所有責任歸咎伊等
         語，資為抗辯（原審判命旭田公司應給付寶捷公司4萬
         7,043元及法定遲延利息，而駁回寶捷公司其餘之請求
         。寶捷公司僅就其敗訴其中29萬5,468元本息部分聲明
         不服，提起上訴）並上訴聲明：(一)原判決關於駁回寶
         捷公司下開第(二)項之訴部分廢棄。(二)上開廢棄部分，
         旭田公司應再給付寶捷公司29萬5,468元及自93年11月
         4日起，至清償日止，按年息百分之5計算之利息。答
         辯聲明：旭田公司之上訴駁回。
二、旭田公司方面：
    (一)對本訴則以：
      1.寶捷公司於93年8月7日停止施工，係因工地現場發生職
        災事故，並非因其請領本訴之工程款遭拒絕所致。蓋系
        爭鋼構安裝工程停工，係因工地現場發生施工人員死亡
        事件，勞檢所因而對寶捷公司為停工之指示。
      2.自93年8月7日工地現場發生施工人員死亡事件後，寶捷
        公司僅於同年9月5日由伊陪同至屏東縣罹難員工家屬住
        處商談和解事宜，惟寶捷公司僅願支付罹難者家屬勞工
        保險死亡給付70萬元及意外事故保險給付100萬元，合
        計為170萬元之賠償金。然就罹難者家屬精神上損害賠
        償及伊所受損害等部分，卻置之不理。為此，罹難者家
        屬曾促請伊發函予寶捷公司商談賠償相關事宜，故伊另
        於同年9月16日以（93）生法字第0916號函告知寶捷公
        司於3日內協調處理和解事宜，然寶捷公司並未置理。
        伊經罹難者家屬所託，再次於同年10月15日寄發通知書
        予寶捷公司，請其出面與罹難者家屬協調賠償事宜，然
        寶捷公司迄今未有所回應，足見寶捷公司顯有不願處理
        相關賠償之情形，且已造成工程進度嚴重停宕，伊受有
        極大之損失。寶捷公司指稱，就工地現場發生職災事故
        ，其已多次偕同家屬協調，並無推諉行事，且未影響工
        程之進行及與系爭工程款無關云云，顯非實在。
      3.寶捷公司另陳稱，未接獲伊「復工講習課程」之通知，
        伊未履行通知義務，所造成之延誤及損害應自行承擔云
        云，並非事實。蓋93年8月7日工地現場發生職災之後，
        兩造便已受勞檢所相關人員當面告知，須於同年9月6日
        至北區勞檢所接受復工講習課程，寶捷公司於此時應已
        知悉須參與復工講習之訊息；況且，伊亦曾於同年9月5
        日，陪同寶捷公司至屏東縣罹難者家屬住處商談和解事
        宜之同時，業已當面告知寶捷公司翌日需至北區勞檢所
        參與復工講習課程，然而，翌日寶捷公司仍未到場，致
        系爭鋼構安裝工程遲延無法復工，足證寶捷公司顯無復
        工之誠意，其僅以未接到伊書面通知為由，逕自否認其
        所造成之損害，顯非合理。
      4.雙方合約因寶捷公司遲誤之行為，損害範圍無限擴大，
        伊業於同年10月15日以（93）生法字第1002號函告知寶
        捷公司自即日起依法解除雙方契約，並請求寶捷公司賠
        償相關損害，然寶捷公司仍未有所回應；且伊於同年11
        月8日以臺北北門郵局存證信函第6669號存證信函返還
        寶捷公司上開工程款44萬1,000元之發票，雙方契約已
        於93年10月15日合法解除。又當事人依法解除契約，不
        妨礙損害賠償之請求，為民法第260條所明定，而損害
        賠償，除法律另有規定或契約另有訂定外，應以填補債
        權人所受之損害及所失之利益為限，系爭鋼構工程合約
        既因可歸責寶捷公司之事由而解除，伊依法即得請求寶
        捷公司賠償損害等語，資為抗辯。
    (二)反訴主張：
      1.寶捷公司於93年7月26日進場施作伊之系爭鋼構安裝工
        程，惟寶捷公司未依約於工地現場設置明顯標誌，造成
        施工人員發生職災死亡，導致工程於同年8月7日停工。
        然而，寶捷公司就系爭鋼構安裝工程進度嚴重落後一事
        ，置之不理，且寶捷公司對於伊告發函促請其繼續鋼構
        作業及修繕風災所致之損害，亦未回應。甚且，勞檢所
        曾於同年10月6日發函准予寶捷公司復工，惟寶捷公司
        於同年10月11日知悉准予復工乙事後，仍未有回應，足
        證寶捷公司實無繼續上開工程之誠意，已嚴重違反雙方
        契約之本旨，且造成伊因此受有極大之損害。又伊因逾
        期完工184天遭昇邦公司罰款625萬6,000元，並由伊未
        請領之款項中扣除。寶捷公司自93年8月7日停工之日起
        迄同年10月11日勞檢所發函准予復工而為復工之日止，
        總計寶捷公司共停工65日，致伊因此遭業主昇邦公司逾
        期罰款221萬元，受有相當之損害，寶捷公司因此65日
        之逾期罰款共221萬元（其計算式為：65天×34,000＝
        2,210,000）負百分之百責任。且伊於93年9月18日另行
        僱請訴外人德鋼機械工程有限公司（下稱德鋼公司）先
        將歪斜及受風災損壞之鋼構部分修補，對系爭鋼構有瑕
        疵部分進行修補，至於正式鋼構工程之後續施作，仍須
        等到勞委會北勞檢所准許復工函到達昇邦公司之日（93
        年10月11日）始得進行，故寶捷公司之遲延責任之天數
        仍應自93年8月8日起算至93年10月11日止，共計65天。
      2.伊因寶捷公司疏於注意，致發生工地職災事故暨遲誤工
        程等行為，造成系爭鋼構安裝工程需另委由訴外人即德
        鋼公司、皇昌通運有限公司（下稱皇昌公司）及飛達起
        重工程有限公司（下稱飛達公司）來承接施作，而上開
        公司承攬寶捷公司未完成之工程施作，迄今伊已分別支
        付德鋼公司、皇昌公司、飛達公司分別為53萬1,563元
        （含稅）之鋼構點工工程款、5,775元（含稅）之吊卡
        車運費、及1萬0,500元（含稅）之吊運費，合計為54
        萬7,838元。故伊受有上開款項之損失，寶捷公司應負
        全責。
      3.又勞委會因工地現場發生職災事故，科以伊及業主昇邦
        公司罰款，總計18萬元，伊在昇邦公司之要求下，迫於
        無奈而於93年11月29日至臺灣銀行華江分行繳納罰款款
        項，惟依雙方合約之約定，寶捷公司應於工地現場設置
        明顯標誌，倘若疏失發生意外，寶捷公司應負一切責任
        。是伊因寶捷公司之疏失，受有上開18萬元罰鍰之損失
        ，寶捷公司應就伊上開18萬元之損害，負其責任，始符
        合雙方合約意旨。
      4.綜上，伊因寶捷公司疏於注意，致發生工地職災事故暨
        遲延工程等行為，總計受有293萬7,838元之損害（其計
        算式為：547,838＋180,000＋2,210,000＝2,937,838）
        。
    (三)準此，伊於本事件中因可歸責於寶捷公司之事由，而受有
      293萬7,838元之損害，茲伊於上開受損範圍內，就寶捷公
      司本訴請求44萬1,000元之工程款相互抵銷後，伊尚存有
      249萬6,838元之損害（其計算式為：2937,838－441,000
      ＝2,496,838），寶捷公司仍應賠償伊上開249萬6,838元
      之損害等情，爰於原審一併反訴求為命寶捷公司給付249
      萬6,838元及自93年8月7日起至清償日止，按年息百分之5
      計算利息之判決（原判決就本訴部分為旭田公司一部敗訴
      判決，併駁回反訴之請求，旭田公司提起上訴）。並上訴
      聲明：(一)原判決不利旭田公司部分廢棄。(二)上開廢棄部分
      ，寶捷公司在第一審之訴及其假行之聲請均駁回。(三)寶捷
      公司應給付旭田公司249萬6,838元及自93年8月7日起，至
      清償日止，按年息百分之5計算之利息。(四)上開第(三)項聲
      明，旭田公司願供擔保，請准宣告假執行。答辯聲明：寶
      捷公司之上訴駁回。
三、兩造不爭執部分：
    (一)寶捷公司所施作系爭鋼構安裝工程之工地於93年8月7日因
      發生其雇用之勞工墜落致死之職災事故，而遭主管機關勒
      令就該工程鋼構作業部分停工，迄同年10月6日始函准復
      工。
    (二)旭田公司於前開工地復工後，另委由德鋼公司、皇昌公司
      及飛達公司繼續承作工程，另支出之工程款共計54萬7838
      元。
    (三)旭田公司及其定作人昇邦公司於93年10月26日各遭勞委會
      以違反勞工安全衛生法第17條、第18條第1項規定，處罰
      鍰12萬元及6萬元，合計共18萬元均由旭田公司繳付等事
      實，為兩造所不爭執（見本院卷第41頁之筆錄），且有勞
      委會北區勞動檢查所之勞北檢營字第0935007422號之停工
      通知函、勞北檢營字第0931017901號之復工通知函、勞北
      檢營字第0935010420號之職業災害檢查報告書函、德鋼公
      司、皇昌公司及飛達公司之工程估驗單、旭田公司支付之
      付款支票、收訖發票、勞委會勞工安全衛生法罰鍰處分書
      可證（見原審板建簡字卷第102頁至第103頁、第114頁至
      第131頁、第76頁至第82頁、原審建字卷第12頁至第22頁
      ），堪信為真實。
四、本件經依民事訴訟法第463條準用同法第270條之1第1項第3
    款規定，整理爭點並協議簡化爭點後，兩造同意就本院95年
    9月4日準備程序中，兩造協議簡化之爭點為辯論範圍（見本
    院卷第53、54頁之筆錄）。茲僅就兩造之爭執點，分述如下
    ：
    (一)關於系爭工程逾期部分責任應歸屬何人？若需罰款221萬
      元，寶捷公司應賠償金額為若干？經查：
      1.臺北市自來水事業處工程總隊之新店直潭自來水物料倉
        庫新建工程（下稱倉庫工程）係由臺北市自來水事業處
        工程總隊以總價3,400萬元（含稅）交由一級承攬人昇
        邦公司承攬，昇邦公司以總價559萬9,340元（含稅）將
        該工程之鋼構工程（下稱鋼構工程）交予旭田公司次承
        攬，旭田公司再將鋼構安裝之工作部分即系爭鋼構安裝
        工程部分轉包給寶捷公司再承攬，合約總價為63萬元（
        見原審建字卷第17頁之職業災害檢查報告書內容），且
        有昇邦公司承攬倉庫工程之標價清單、昇邦公司與旭田
        公司工程承攬合約書、旭田公司與寶捷公司之工程發包
        承攬書可證（見原審板建簡字卷第141頁、第150頁至第
        175頁、第64頁）。是寶捷公司所承攬之工程部分，為
        旭田公司所承攬鋼構工程中之鋼構安裝部分，而非為整
        體倉庫工程全部。
      2.又倉庫工程工地於93年8月7日發生寶捷公司所雇用之勞
        工從事系爭工程作業墜落致死之職業災害事故，致遭勞
        委會北區檢查所函令昇邦公司就倉庫工程之鋼構作業停
        工（見原審板建簡字卷第102頁之勞委會北區檢查所之
        停工函）之事實，為兩造所不爭執，故因職災事件之發
        生，寶捷公司所承攬之系爭鋼構安裝工程，即自93年8
        月8日起停止施作，故職災為系爭鋼構安裝工程停工之
        肇因。是寶捷公司主張係因旭田公司遲延給付已完工之
        工程款項，致暫停施工云云，自不可取。
      3.依勞委會北區檢查所對倉庫工程工地之職災事故檢查報
        告書中第七項災害原因分析中第3點基本原因：「(4)鋼
        構組配作業主管未在現場監督勞工作業。」及第九項依
        勞工法令應辦理事項：「丁、三級承攬人：寶捷工程有
        限公司……。(五)雇主雇用勞工從事組配作業，應選任鋼
        構組配作業主管，……。」（見原審建字卷第20、21頁
        之檢查報告書），足證寶捷公司為鋼構安裝工程之承攬
        人，對該安裝工程自應負有上開勞工安全責任，故對倉
        庫工地之勞工從事鋼構安裝作業墜落致死之職災事故，
        實難謂與寶捷公司無涉。
      4.再依證人何燦濤證稱：「……後來發生職災，被勞檢所
        停工二個月，雖然只停鋼骨工程，但後續工程都需要鋼
        骨工程做完才能作……。延誤工期職災是很大的原因，
        因為鋼骨沒有完成後續的都沒有辦法施工。……延誤
        180天是事實，但不完全是鋼構的問題，因為一開始就
        約花了二個月的時間是作白工。就是碰到雨季及放樣點
        沒有抓好」等語（見原審建字卷第159、160頁之筆錄）
        。足證倉庫工程鋼構工程部分停工肇因於上開職業災害
        事故之發生，且為倉庫工程遲延完工之重要因素。惟倉
        庫工程除寶捷公司所承攬鋼構安裝工程外，尚有旭田公
        司承攬昇邦公司之倉庫新建工程，而未交予寶捷公司承
        攬之部分，如裝修工程、敷地工程、門窗工程、景觀綠
        化工程、設備工程等（見原審板建簡字卷第171頁之旭
        田公司承攬昇邦公司工程之工程預算書價目明細），則
        倉庫工程遲延完工，自非由承攬該工程鋼構安裝部分之
        寶捷公司負全部遲延責任。
      5.又倉庫工程自93年4月12日開工，本應於開工之日起120
        日內完工，即應於93年9月30日完工，惟該工程實際竣
        工日為94年4月2日，已逾期184天（見原審建字卷第125
        頁之臺北市自來水事業處工程總隊工程竣工報核表），
        故全部倉庫工程逾期184天完工，則旭田公司因逾期完
        工184天，致遭昇邦公司罰款，應係指倉庫工程遲延完
        工184天之罰款。依旭田公司主張因倉庫工程遲延完工
        184天，致遭昇邦公司罰款共625萬6,000元，由其未請
        領之款項中扣除，上開罰款中應由寶捷公司所負擔範圍
        係221萬元（見原審板建簡字卷第111頁之反訴起訴狀、
        本院卷第50頁之爭點整理狀），即寶捷公司應負擔旭田
        公司221萬元之損害云云。惟查旭田公司因工程遲延遭
        昇邦公司罰款總金額為625萬6,000元，該總金額係以工
        程逾期184天為計算（其計算式為：184天×34,000元＝
        6,256,000元--見原審建字卷第128頁之辯論意旨狀、第
        131頁之昇邦公司書函）。而旭田公司主張寶捷公司應
        負之221萬元罰款之損害，該部分金額係旭田公司認自
        寶捷公司停工之日即93年8月8日起算至勞檢所准許復工
        函到達昇邦公司之日即93年10月11日為止，共計停工65
        天為寶捷公司所應負擔責任範圍（其計算式為：65天×
        34,000元＝2,210,000元），因逾期完工實受有上開221
        萬元罰款之損害，並以伊認寶捷公司應負責任範圍為請
        求損害賠償云云，並提出該221萬元罰款已遭昇邦公司
        扣除請款單，以及扣除該221萬元罰款後昇邦公司之匯
        款明細（見原審建字卷第131頁至第134頁）為證。惟查
        旭田公司於93年9月18日已就該停工部分，另行僱請德
        鋼公司進入工地承作之事實，為旭田公司所自認（見本
        院卷第33頁之上訴理由狀）。且依上開德鋼公司之工程
        估驗單及請款單上所載出工日期及計價日期，皆記載：
        「（93年）9月18日至（93年）10月31日」（見原審板
        建簡卷字第115、116頁之德鋼公司工程估驗單及請款單
        ），足見雖寶捷公司應負因上開職災事故致倉庫工程遲
        延責任，惟旭田公司自始未能提出德鋼公司係於93年10
        月11日始施作後續鋼構工程之證據，以實其說，是其主
        張自93年8月8日起算至同年10月11日，共計65天之遲延
        天數，自不足取。則寶捷公司因93年8月7日之職災事故
        致倉庫工程遲延完工之期日，應自93年8月8日（含）起
        計算至同年9月17日止，即寶捷公司應負遲延完工之期
        間為41天。
      6.承前所述，旭田公司對昇邦公司應負工程遲延賠償責任
        罰款為625萬6,000元，按其遲延184天數比例計算，每
        日應負遲延賠償責任金額應為3萬4,000元，則寶捷公司
        對旭田公司所受罰款損害應負賠償責任計算方式應為每
        日3萬4,000元，按41天計算，共計為139萬4,000元（其
        計算式為：41天×34,000元＝1,394,000元）。原審以
        上開221萬元為旭田公司受損害範圍，並以41天為寶捷
        公司所應負遲延天數責任，固無疑義，惟於認定寶捷公
        司對旭田公司應負責任範圍，係以全部倉庫工程遲延完
        工184天為221萬元罰款之比率計算，揆諸上開說明，全
        部倉庫工程遲延罰款實為上述625萬6,000元罰款，非
        221萬元罰款，尚有誤算。
      7.準此，系爭鋼構安裝工程停工為整體工程遲延重要因素
        ，且倉庫工程係以鋼構安裝為工程基礎，惟本件倉庫工
        程尚有其餘原由旭田公司承攬之工程，則倉庫遲延完工
        ，應非由寶捷公司承擔全部遲延之責。又寶捷公司主張
        93年7月前伊已依系爭鋼構安裝承攬書完成部分安裝工
        程，並計有未請領之工程款44萬1,000元之事實，亦為
        旭田公司所不爭執（見原審板建簡字卷第33頁之筆錄）
        ，則依該未請領工程款佔總價金63萬元總比率百分之70
        ；且再依證人何燦濤證稱：「……當時反訴被告（即寶
        捷公司）做完的工程，約百分之七十左右，……。」（
        見原審建字卷第159頁之筆錄）；再依系爭契約第1條請
        款及付款方法及第2條之約定（見原審板建簡字卷第11
        頁之承攬書），寶捷公司每月30日送計價單依實作數量
        計價，並於次月20日至25日領款。故對於未完工之百分
        之30之鋼構安裝工程，始有令寶捷公司負遲延之責，即
        寶捷公司應負之遲延損害金額為41萬8,200元（其計算
        式為：1,394,000元×30/100＝418,200元）。
    (二)關於旭田公司另行僱工支出54萬7,838元，寶捷公司應否
      賠償？經查：
      1.按主張有利於己之事實，就該事實應負舉證之責，為舉
        證責任之分配原則。查旭田公司早於勞檢所於93年10月
        6日通知復工前，即於93年9月18日委由德鋼公司、皇昌
        公司、飛達公司進入倉庫工地施作工程，已如前述。雖
        旭田公司主張曾依其備忘錄發函促請寶捷公司為鋼構工
        程後續作業之配合，惟依該備忘錄所載發文日期為93年
        9月16日，且其說明第三項記載：「請貴公司於接獲函
        三日內，出面協助……。」（見原審板建簡字卷第83頁
        之備忘錄），則在93年10月6日通知復工前，寶捷公司
        之系爭鋼構安裝工程本不得繼續施作，縱認寶捷公司於
        旭田公司發上開催告函當日即接獲該函，則寶捷公司於
        93年9月18日前皆得依該催告進場續作工程，惟旭田公
        司於93年9月18日已另行僱工事實，寶捷公司實顯無給
        付之可能。
      2.又依旭田公司與寶捷公司工程發包承攬書之發包明細僅
        記載唯一項目：「鋼構工程」（見原審板建簡字卷第11
        頁之承攬書）；而依德鋼公司請款單明細項目，尚有「
        現場點工、面漆、調薄漆、運費及起重費」（見原審板
        建簡字卷第122頁至第129頁之請款單），則該等項目究
        皆為寶捷公司所未完成之鋼構安裝工程，抑或另行追加
        之項目，旭田公司自始未舉證證明。況依前所述，寶捷
        公司既已依約完成系爭鋼構安裝工程百分之70工程，且
        其所承攬之總價僅為63萬元，旭田公司未催告寶捷公司
        前即逕行委由他人完成，尚有未合，其僅以另行僱工支
        出款項54萬7,838元，即謂係寶捷公司所應負之賠償，
        自屬無據。
    (三)關於行政罰款18萬元，是否應由旭田公司或寶捷公司負責
      ？經查：
      1.按事業單位以其事業之全部或一部交付承攬時，應於事
        前告知該承攬人有關其事業工作環境、危害因素暨本法
        及有關安全衛生規定應採取之措施。承攬人就其承攬之
        全部或一部分交付再承攬時，承攬人亦應依前項規定告
        知再承攬人。又事業單位與承攬人、再承攬人分別僱用
        勞工共同作業時，為防止職業災害，原事業單位應採取
        左列必要措施：一、設置協議組織，並指定工作場所負
        責人，擔任指揮及協調工作。二、工作之聯繫與調整，
        勞工安全衛生法第17條、第18條第1項第1、2款分別定
        有明文。如有違反者，得依同法第34條第2款，處以3萬
        元以上6萬元以下罰鍰。
      2.旭田公司及其定作業主昇邦公司分別因違反前開勞工安
        全衛生法第17條及第18條第1項之規定，而遭勞委會分
        別處以罰鍰之事實，已如前述，且為兩造所不爭執。查
        依勞委會對旭田公司、昇邦公司之罰鍰處分書主旨及其
        說明內容，皆係指旭田公司及昇邦公司因自己本身之不
        作為（即未事前告知該承攬人、次承攬人有關其事業工
        作環境、危害因素暨勞工安全衛生法及有關安全衛生規
        定應採取之措施及未設置協議組織等）而違反行政法規
        ，即違反勞工安全衛生法之規定而受主管機關取締處以
        罰鍰之行政處分（見原審板建簡字卷第76頁、第78頁及
        第80頁之處分書），既係其自己本身違反行政法規之結
        果，且行政機關所為罰鍰之行政處分亦係針對旭田公司
        及昇邦公司本身違反法規而為，並非旭田公司及昇邦公
        司代寶捷公司而受罰，旭田公司自無於遭受處罰後將責
        任轉嫁於寶捷公司之理。又雖寶捷公司對職災發生應負
        相關勞工安全責任，已如前述，惟旭田公司此部分因自
        身不作為所致行政罰款，自與寶捷公司應負責任為不同
        責任範疇。故旭田公司主張其等所受罰鍰之行政處分共
        18萬元，應由寶捷公司負責賠償，自屬無據。
    (四)綜上，旭田公司請求寶捷公司給付工程遲延罰款損失221
      萬元、另行僱工之損失54萬7,838元、行政罰鍰損失18萬
      元，合計共293萬7,838元之損害，應僅在41萬8,200元之
      範圍內為有理由；逾此範圍之請求，即屬無據。
    (五)末按二人互負債務，而其種類相同，並均屆清償期者，各
      得以其債務，與他方之債務，互為抵銷。但依債務之性質
      不能抵銷或依當事人之特約不得抵銷者，不在此限，民法
      第334條第1項定有明文。查寶捷公司得請求之工程款為44
      萬1,000元，與旭田公司得向寶捷公司請求之逾期完工罰
      款賠償41萬8,200元之債權，其給付種類相同，並均屆清
      償期。則旭田公司主張依法抵銷，自屬有據。是寶捷公司
      經旭田公司行使抵銷後，寶捷公司得請求旭田公司之款項
      為2萬2,800元（其計算式為：441,000－418,200＝22,800
      ）。而遲延利息部分，應自起訴狀繕本送達之翌日即93年
      11月5日（見原審板建簡字卷第28頁之送達證書）起算，
      原審自起訴狀繕本送達之日即93年11月4日起算，顯有不
      當。
五、綜上所述，寶捷公司請求旭田公司給付2萬2,800元及自起訴
    狀繕本送達之翌日即93年11月5日（見原審板建簡字卷第28
    頁之送達證書，原審誤認自93年11月4日起算）起至清償日
    止，按年息百分之5計算之利息，自屬正當應予准許。至超
    過上開部分之請求，非屬正當，即屬不應准許。從而原審就
    上開應予准許部分，所為旭田公司敗訴之判決，並無不合，
    旭田公司上訴論旨指摘原判決此部分不當，求予廢棄改判，
    為無理由，應駁回其上訴。上開不應准許部分，所為旭田公
    司敗訴之判決，自有未洽，旭田公司上訴論旨指摘原判決此
    部分不當，求予廢棄改判，為有理由，爰由本院予以廢棄改
    判。其餘原審所為寶捷公司敗訴部分之判決（除確定部分外
    ），並無不合，寶捷公司上訴論旨指摘此部分不當，求予廢
    棄改判，為無理由，應駁回其上訴。至旭田公司反訴請求寶
    捷公司給付249萬6,838元本息部分，原審所為旭田公司敗訴
    之判決，並無不合，旭田公司上訴論旨指摘原判決此部分不
    當，求予廢棄改判，為無理由，應駁回此部分之上訴。
六、兩造其餘之攻擊或防禦方法及所用之證據，經斟酌後，認為
    均不足以影響判決之結果，爰不逐一論列。
七、據上論結，本件寶捷公司之上訴為無理由，旭田公司之上訴
    為一部有理由，一部無理由，依民事訴訟法第450條、第449
    條第1項、第79條、第78條，判決如主文。
中    華    民    國    95    年    11    月    21    日
                  民事第七庭
                      審判長法  官  鄭三源
                            法  官  黃嘉烈
                            法  官  王聖惠
正本係照原本作成。
寶捷公司不得上訴。
旭田公司如不服本判決，應於收受送達後20日內向本院提出上訴
書狀，其未表明上訴理由者，應於提出上訴後20日內向本院補提
理由書狀（均須按他造當事人之人數附繕本）上訴時應提出委任
律師或具有律師資格之人之委任狀；委任有律師資格者，另應附
具律師資格證書及釋明委任人與受任人有民事訴訟法第466條之1
第1項但書或第2項（詳附註）所定關係之釋明文書影本。
中    華    民    國    95    年    11    月    21    日
                            書記官  陳樂觀
附註：
民事訴訟法第466條之1（第1項、第2項）：
對於第二審判決上訴，上訴人應委任律師為訴訟代理人。但上訴
人或其他法定代理人具有律師資格者，不在此限。
上訴人之配偶、三親等內之血親、二親等內之姻親，或上訴人為
法人、中央或地方機關時，其所屬專任人員具有律師資格並經法
院認為適當者，亦得為第三審訴訟代理人。


司法院資訊處製作；財團法人民間司法改革基金會備份。
